---
title: "Estimativas via planos amostrais"
author: "Iane Maria Santos Martins"
format: 
  pdf: 
    fig-cap: true
  html:
    toc: true
    number-sections: true
    css: styles.css
geometry: margin=3.5cm
header-includes:
  - \usepackage{setspace}
  - \onehalfspacing
---

```{r setup, include=FALSE}
knitr::opts_chunk$set(echo = TRUE)
```

```{r, include=FALSE}
source("script.R")
```

# Introdução

O presente trabalho tem como objetivo descrever alguns métodos de amostragens e apresentar como esses métodos são aplicados para investigar características de uma população. O trabalho conta com uma base de dados com as seguintes variáveis:

- **local**: localidade da cidade;
- **sexo**: gênero do respondente, podendo ser masculino ou feminino;
- **ensino**: grau de instrução do respondente, podendo ser fundamental, médio, superior ou pos graduado;
- **tam**: tamanho da família, número de integrantes;
- **renda**: renda familiar em salários mínimos;
- **fumantes**: número de fumantes na família.

Também foi disponibilizada uma base de dados com uma lista de números sorteados. Esses números representavam as linhas onde se encontravam os elementos sorteados através do método de Amostragem Aleatória Simples. Isto é, dada a população, seleciona-se uma amostra de pessoas para fornecerem os dados para a pesquisa, no método de amostragem é AAS, a seleção ocorre por meio de sorteio, em que cada elemento tem a mesma chance de ocorrer. A lista fornecida diz respeito aos elementos (pessoas) sorteados.

Nesse sentido, este trabalho se propõe a investigar a relação entre população e amostra de acordo com vários métodos de amostragem, a lista a seguir mostra o tipo de amostragem e um resumo da investigação feita utilizando cada um deles.

1) Amostragem Aleatória Simples: estimar métricas populacionais através de parâmetros amostrais utilizando o sorteio fornecido;

2) Amostragem por Conglomerado: estimar métricas populacionais através de parâmetros amostrais utilizando cálculos mais robustos que discutam a relação entre custo da pesquisa e resultados obitidos;

3) Amostragem Estratificada: separa a população em características fornecidas pelas variáveis e discute quais variáveis são mais relevantes para estimar a renda;

4) Conclusão: analisar qual método de amostragem foi mais eficiente em prever as métricas populacionais.

Vale ressaltar ainda que para o desenvolvimento deste trabalho utilizou-se a linguagem R e as bibliotecas `readxl`, `tidyverse`, `dplyr`, `tidyr`. Para a coleta de dados foi utilizado o seguinte comando:

```{r, echo=TRUE, warning=FALSE, message = FALSE, fig.width=10, fig.height=6}
# Dados gerais
path = "data.xlsx"
data = read_excel(path)

# Dados da população
pop_data <- read_excel(path, sheet = "População-aTrabalhar")
```

# Amostragem Aleatória Simples

A Amostragem Aleatória Simples é o método em que cada elemento de uma população tem a mesma probabilidade de ser selecionado. Esse tipo de amostragem pode ser com ou sem reposição. Para este relatório utiliza-se a AAS sem reposição, que é utilizada para lidar com população finita e possui um fator de correção nas fórmulas. O método é empregado através da base de dados com as linhas do sorteio. Através dessa base de dados é gerada uma nova base de dados apenas com os elementos da amostra, como pode ser visto no código a seguir.

```{r, echo=TRUE, warning=FALSE, message = FALSE, fig.width=10, fig.height=6}
# Dados Amostragem Aleatória Simples
sample_rank <- read_excel(path, sheet = "AmostraSorteada")
sample_rank <- round(as.numeric(as.character(sample_rank[[1]]))) #ajusta tipagem
sample_rank <- sample_rank[!is.na(sample_rank)] #remove dados faltantes
sample_data <- pop_data[sample_rank, ]

```

Após coletar o dataframe da população e construir um dataframe com os dados sorteados, cria-se variáveis para a realização dos cálculos

```{r, echo=TRUE, warning=FALSE, message = FALSE, fig.width=10, fig.height=6}
# Variáveis

N <- nrow(pop_data) # Tamanho total da população - famílias
n <- nrow(sample_data) # Tamanho da amostra
f <- n / N # Proporção da população que compõe a amostra
z_98 <- qnorm(1 - 0.02/2) # Valor crítico p/ Intervalo de Confiança de 98%

```

Em seguida, realiza-se os cálculos:


### a) Estimativa da média populacional de renda e cálculo da variância da estimativa.


* Média: $\hat{\mu} = \bar{y} = \frac{1}{n}\sum_{i=1}^{n} y_i$

* Variância da estimativa da média : $\widehat{\mathrm{Var}}(\hat{\mu}) = \left(1 - f\right)\frac{s^2}{n},\quad \text{com } f = \frac{n}{N}$

* Variância amostral: $s^2 = \frac{1}{n-1}\sum_{i=1}^{n}(y_i - \bar{y})^2$



```{r, echo=TRUE, warning=FALSE, message = FALSE, fig.width=10, fig.height=6}
#Renda
media_estimada <- mean(sample_data$renda, na.rm = TRUE)

variancia_amostral <- var(sample_data$renda, na.rm = TRUE)
variancia_estimativa <- (1 - f) * (variancia_amostral / n)
```

```{r, echo=FALSE, warning=FALSE, message = TRUE, fig.width=10, fig.height=6}
cat("RESULTADOS: ESTIMATIVA DA MÉDIA (AAS)             \n",
    sprintf("Tamanho da População (N):      %d\n", N),
    sprintf("Tamanho da Amostra (n):        %d\n", n),
    sprintf("Fração de Amostragem (f):      %.4f\n", f),
    sprintf("Média Estimada (renda):        %.4f\n", media_estimada),
    sprintf("Variância da Estimativa:       %.6f\n", variancia_estimativa),
    sprintf("Erro Padrão da Média:          %.4f\n", sqrt(variancia_estimativa)))
```

&nbsp;


### b) Estimativa do tamanho médio das famílias e cálculo da variância da estimativa.

* Média amostral: $\hat{\mu}{\text{tam}} = \bar{y}{\text{tam}} = \frac{1}{n}\sum_{i=1}^{n} y_{\text{tam},i}$

* Variância da média amostral: $\widehat{\mathrm{Var}}(\hat{\mu}{\text{tam}}) = \left(1 - f\right)\frac{s^2{\text{tam}}}{n}, \quad \text{com } f = \frac{n}{N}$

* Variância amostral: $s^2_{\text{tam}} = \frac{1}{n-1}\sum_{i=1}^{n}(y_{\text{tam},i} - \bar{y}_{\text{tam}})^2$

```{r, echo=TRUE, warning=FALSE, message = FALSE, fig.width=10, fig.height=6}
# Tamanho das famílias
media_tam_estimada <- mean(sample_data$tam, na.rm = TRUE)

variancia_amostral_tam <- var(sample_data$tam, na.rm = TRUE)
variancia_estimativa_tam <- (1 - f) * (variancia_amostral_tam / n)
```

```{r, echo=FALSE, warning=FALSE, message = TRUE, fig.width=10, fig.height=6}
cat("RESULTADOS: ESTIMATIVA DO TAMANHO DA FAMÍLIA (AAS)   \n",
    sprintf("Tamanho da População (N):      %d\n", N),
    sprintf("Tamanho da Amostra (n):        %d\n", n),
    sprintf("Média Estimada (tam):          %.4f integrantes\n", media_tam_estimada),
    sprintf("Variância da Estimativa:       %.6f\n", variancia_estimativa_tam),
    sprintf("Erro Padrão da Média:          %.4f\n", sqrt(variancia_estimativa_tam)))
```

&nbsp;


### c) Estimativa do total de pessoas que moram na região e variância da estimativa.

* Estimador do total populacional: $\hat{T} = N,\bar{y} = N\left(\frac{1}{n}\sum_{i=1}^{n} y_i\right)$

* Variância do estimador do total: $\widehat{\mathrm{Var}}(\hat{T}) = N^2\left(1 f\right)\frac{s^2}{n},\quad \text{com } f = \frac{n}{N}$

* Variância amostral: $s^2 = \frac{1}{n-1}\sum_{i=1}^{n}(y_i - \bar{y})^2$

```{r, echo=TRUE, warning=FALSE, message = FALSE, fig.width=10, fig.height=6}
# Total de pessoas
media_tam <- mean(sample_data$tam, na.rm = TRUE)
total_pessoas_estimado <- N * media_tam

variancia_amostral_tam <- var(sample_data$tam, na.rm = TRUE)
variancia_total_estimado <- (N^2) * (1 - f) * (variancia_amostral_tam / n)

```

```{r, echo=FALSE, warning=FALSE, message = TRUE, fig.width=10, fig.height=6}
cat("RESULTADOS: ESTIMATIVA DO TOTAL DE PESSOAS        \n",
    sprintf("Tamanho da População (N famílias): %d\n", N),
    sprintf("Tamanho da Amostra (n famílias):   %d\n", n),
    sprintf("Total Estimado de Pessoas:         %.2f\n", total_pessoas_estimado),
    sprintf("Variância da Estimativa do Total:  %.2f\n", variancia_total_estimado),
    sprintf("Erro Padrão do Total:              %.2f\n", sqrt(variancia_total_estimado)))

```


&nbsp;


### d) Estimativa da proporção de fumantes e variância da estimativa, bem como o intervalo de 98% de confiança para a proporção populacional

* Estimador razão da proporção populacional: $hat{P} = \frac{\sum_{i=1}^{n} y_i}{\sum_{i=1}^{n} x_i}= \frac{\bar{y}}{\bar{x}}$, em que  $y_i$ indica o número de fumantes no domicílio $i$ e $x_i$ indica o tamanho do domicílio $i$.

* Variância do estimador razão: $\widehat{\mathrm{Var}}(\hat{P}) =\frac{1 - f}{n,\bar{x}^2}\left(s_y^2 + \hat{P}^2 s_x^2 - 2\hat{P}s_{xy}\right)$

* Variância amostral de $y$: $s_y^2 = \frac{1}{n-1}\sum_{i=1}^{n}(y_i - \bar{y})^2$

* Variância amostral de $x$: $s_x^2 = \frac{1}{n-1}\sum_{i=1}^{n}(x_i - \bar{x})^2$

* Covariância amostral entre $x$ e $y$: $s_{xy} = \frac{1}{n-1}\sum_{i=1}^{n}(x_i - \bar{x})(y_i - \bar{y})$


```{r, echo=TRUE, warning=FALSE, message = FALSE, fig.width=10, fig.height=6}
# Proporção de fumantes

y <- sample_data$fumantes
x <- sample_data$tam
p_chapeu <- sum(y) / sum(x)

media_x <- mean(x)
variancia_y <- var(y)
variancia_x <- var(x)
cov_xy <- cov(x, y)

variancia_p <- ((1 - f) / (n * media_x^2)) * (variancia_y + (p_chapeu^2 * variancia_x) - (2 * p_chapeu * cov_xy))
erro_padrao_p <- sqrt(variancia_p)

limite_inf <- p_chapeu - z_98 * erro_padrao_p
limite_sup <- p_chapeu + z_98 * erro_padrao_p

```

```{r, echo=FALSE, warning=FALSE, message = TRUE, fig.width=10, fig.height=6}
cat("ESTIMATIVA DA PROPORÇÃO DE FUMANTES (RAZÃO)         \n",
    sprintf("Proporção Estimada (p):        %.4f (%.2f%%)\n", p_chapeu, p_chapeu * 100),
    sprintf("Variância da Estimativa:       %.8f\n", variancia_p),
    sprintf("Erro Padrão (SE):              %.4f\n", erro_padrao_p),
    "INTERVALO DE CONFIANÇA (98%):\n",
    sprintf("Formato Decimal:               [%.4f ; %.4f]\n", limite_inf, limite_sup),
    sprintf("Formato Porcentagem:           [%.2f%% ; %.2f%%]\n", limite_inf * 100, limite_sup * 100))
```


&nbsp;


# Amostragem por Conglomerado  

Descrição do Plano Amostral:

- Unidade de Amostra: Localidade (local);
- População de Conglomerados ($M$): 7 localidades;
- Amostra de Conglomerados ($m$): 3 localidades.
- Método de Sorteio: Amostragem Aleatória Simples sem reposição aplicada nas localidades (variável "local");
- Procedimento: Sorteamos 3 números entre 1 e 7 através da função `sample` no R. As localidades correspondentes a esses números terão todos os seus dados coletados para compor a amostra final.

Para manter as mesmas unidades do sorteio e facilitar análise, definiu-se uma seed.

```{r, echo=TRUE, warning=FALSE, message = FALSE, fig.width=10, fig.height=6}
# Sorteio das localidades
conglomerados_unicos <- unique(pop_data$local)

set.seed(123)
sorteio <- sample(1:length(conglomerados_unicos), size = 3)
conglomerados_sorteados <- conglomerados_unicos[sorteio]

amostra_ac <- pop_data[pop_data$local %in% conglomerados_sorteados, ]

```

```{r, echo=FALSE, warning=FALSE, message = TRUE, fig.width=10, fig.height=6}
cat("SORTEIO DE CONGLOMERADOS         \n",
    sprintf("Localidades Sorteadas: %s\n", paste(conglomerados_sorteados, collapse = ", ")),
    "Método Utilizado: Amostragem Aleatória Simples (AAS) aplicada aos \n",
    "conglomerados via função sample().          \n")
```

```{r, echo=TRUE, warning=FALSE, message = FALSE, fig.width=10, fig.height=6}
# Variáveis
M <- length(conglomerados_unicos)
m <- 3
f_ac <- m / M

```


Realiza-se os cálculos:

### a) Estimativa da média populacional de renda e cálculo da variância da estimativa.

* Estimador razão da média populacional:
$\hat{\mu} = \frac{\sum_{i=1}^{m} y_i}{\sum_{i=1}^{m} x_i} = \frac{\bar{y}_c}{\bar{x}_c}$, em que $y_i$ é o total de renda no conglomerado $i$, $x_i$ é o número de unidades no conglomerado $i$ e $m$ é o número de conglomerados amostrados.

* Média do tamanho dos conglomerados:
$\bar{x}c = \frac{1}{m}\\sum{i \in h} x_i$

* Variância entre conglomerados:
$s_c^2 = \frac{1}{m-1}\sum_{i=1}^{m}\left(y_i - \hat{\mu} x_i\right)^2$

* Variância do estimador da média (conglomerados, AAS de conglomerados):
$\widehat{\mathrm{Var}}(\hat{\mu}) = (1 - f_c)\frac{s_c^2}{m,\bar{x}_c^2}$, em que $f_c = \frac{m}{M}$ é a fração amostral de conglomerados.

```{r, echo=TRUE, warning=FALSE, message = FALSE, fig.width=10, fig.height=6}
# Renda
# cálculos Agregados por Conglomerado
resumo_ac <- amostra_ac %>%
  group_by(local) %>%
  summarise(
    yi = sum(renda),
    xi = n())

# variáveis
y_total_amostra <- sum(resumo_ac$yi)
x_total_amostra <- sum(resumo_ac$xi)
media_ac_renda <- y_total_amostra / x_total_amostra

# variancia da estimativa (média) - entre os conglomerados
media_x_barra <- x_total_amostra / m
s2_c <- sum((resumo_ac$yi - media_ac_renda * resumo_ac$xi)^2) / (m - 1)

variancia_media_ac <- (1 - f_ac) * (s2_c / (m * media_x_barra^2))

```

```{r, echo=FALSE, warning=FALSE, message = TRUE, fig.width=10, fig.height=6}
cat("RESULTADOS: AMOSTRAGEM POR CONGLOMERADO\n",
    sprintf("Localidades Sorteadas: %s\n", paste(conglomerados_sorteados, collapse = ", ")),
    sprintf("Média Estimada da Renda:       %.4f\n", media_ac_renda),
    sprintf("Variância da Estimativa:       %.6f\n", variancia_media_ac),
    sprintf("Erro Padrão da Média:          %.4f\n", sqrt(variancia_media_ac)),
    sprintf("Margem de Erro (95%%):          %.4f\n", 1.96 * sqrt(variancia_media_ac)))
```

&nbsp;

### b) Estimativa do tamanho médio das famílias e cálculo da variância da estimativa

* Estimador razão do tamanho médio das famílias (conglomerados):
$\hat{\mu}{\text{tam}} = \frac{\sum{i=1}^{m} y_i}{\sum_{i=1}^{m} x_i} = \frac{\bar{y}_{c,\text{tam}}}{\bar{x}_c}$, em que $y_i$ é o total do tamanho das famílias no conglomerado $i$, $x_i$ é o número de domicílios no conglomerado $i$ e $m$ é o número de conglomerados amostrados.

* Média do tamanho dos conglomerados:
$\bar{x}c = \frac{1}{m}\sum{i=1}^{m} x_i$

* Variância entre conglomerados:
$s_{c,\text{tam}}^2 = \frac{1}{m-1}\sum_{i=1}^{m}\left(y_i - \hat{\mu}_{\text{tam}} x_i\right)^2$

* Variância do estimador do tamanho médio (conglomerados, AAS de conglomerados):
$\widehat{\mathrm{Var}}(\hat{\mu}{\text{tam}}) = (1 - f_c)\frac{s{c,\text{tam}}^2}{m,\bar{x}_c^2}$, em que $f_c = \frac{m}{M}$ é a fração amostral de conglomerados.

```{r, echo=TRUE, warning=FALSE, message = FALSE, fig.width=10, fig.height=6}
# Tamanho médio das famílias
# calculo agregado por conglomerado
resumo_ac_tam <- amostra_ac %>%
  group_by(local) %>%
  summarise(
    yi = sum(tam, na.rm = TRUE),
    xi = n()
  )

# variáveis

y_total_amostra_tam <- sum(resumo_ac_tam$yi)
x_total_amostra_tam <- sum(resumo_ac_tam$xi)
media_ac_tam <- y_total_amostra_tam / x_total_amostra_tam

# variância da estimativa

media_x_barra <- x_total_amostra_tam / m
f_ac <- m / M

# variância entre conglomerados

s2_c_tam <- sum((resumo_ac_tam$yi - media_ac_tam * resumo_ac_tam$xi)^2) / (m - 1)
variancia_media_ac_tam <- (1 - f_ac) * (s2_c_tam / (m * media_x_barra^2))
```

```{r, echo=FALSE, warning=FALSE, message = TRUE, fig.width=10, fig.height=6}
cat("RESULTADOS: TAMANHO MÉDIO DAS FAMÍLIAS\n",
    sprintf("Média Estimada (tam):          %.4f integrantes\n", media_ac_tam),
    sprintf("Variância da Estimativa:       %.6f\n", variancia_media_ac_tam),
    sprintf("Erro Padrão da Média:          %.4f\n", sqrt(variancia_media_ac_tam)),
    sprintf("Intervalo de Confiança (95%%):  [%.4f ; %.4f]\n", 
            media_ac_tam - 1.96 * sqrt(variancia_media_ac_tam),
            media_ac_tam + 1.96 * sqrt(variancia_media_ac_tam)))
```

&nbsp;

### c) Estimativa do total de pessoas que moram na região e variância da estimativa.

* Estimador de expansão do total populacional (conglomerados):
$\hat{T} = \frac{M}{m}\sum_{i=1}^{m} y_i$, em que $y_i$ é o total de pessoas no conglomerado $i$, $m$ é o número de conglomerados amostrados e $M$ é o número total de conglomerados na população.

* Variância amostral dos totais por conglomerado:
$s_y^2 = \frac{1}{m-1}\sum_{i=1}^{m}(y_i - \bar{y})^2$, em que $\bar{y} = \frac{1}{m}\sum_{i=1}^{m} y_i$.

* Variância do estimador do total populacional (conglomerados, AAS de conglomerados):
$\widehat{\mathrm{Var}}(\hat{T}) = M^2(1 - f_c)\frac{s_y^2}{m}$, em que $f_c = \frac{m}{M}$ 
é a fração amostral de conglomerados.

```{r, echo=TRUE, warning=FALSE, message = FALSE, fig.width=10, fig.height=6}
# Total de pessoas
# calculo agregado por conglomerado
resumo_ac_total <- amostra_ac %>%
  group_by(local) %>%
  summarise(
    yi = sum(tam, na.rm = TRUE)
  )

# variáveis
M <- 7
m <- 3
f_ac <- m / M

total_pessoas_estimado_ac <- (M / m) * sum(resumo_ac_total$yi)

# variância da Estimativa do Total
s2_y_totais <- var(resumo_ac_total$yi)
variancia_total_ac <- (M^2) * (1 - f_ac) * (s2_y_totais / m)
```

```{r, echo=FALSE, warning=FALSE, message = TRUE, fig.width=10, fig.height=6}
cat("RESULTADOS: TOTAL DE PESSOAS NA REGIÃO\n",
    sprintf("Total Estimado de Pessoas:     %.2f\n", total_pessoas_estimado_ac),
    sprintf("Variância da Estimativa:       %.2f\n", variancia_total_ac),
    sprintf("Erro Padrão do Total:          %.2f\n", sqrt(variancia_total_ac)),
    sprintf("Intervalo de Confiança (95%%):  [%.2f ; %.2f]\n", 
            total_pessoas_estimado_ac - 1.96 * sqrt(variancia_total_ac),
            total_pessoas_estimado_ac + 1.96 * sqrt(variancia_total_ac)))
```



### d) Estimativa da proporção de fumantes e variância da estimativa, bem como o intervalo de 98% de confiança para a proporção populacional

* Estimador razão da proporção populacional (conglomerados):
$\hat{P} = \frac{\sum_{i=1}^{m} y_i}{\sum_{i=1}^{m} x_i} = \frac{\bar{y}_c}{\bar{x}_c}$, em que $y_i$ é o total de fumantes no conglomerado $i$, $x_i$ é o total de pessoas no conglomerado $i$ e $m$ é o número de conglomerados amostrados.

* Média do tamanho dos conglomerados (em pessoas):
$\bar{x}c = \frac{1}{m}\sum{i=1}^{m} x_i$

* Variância residual entre conglomerados (estimador razão):
$s_{c,P}^2 = \frac{1}{m-1}\sum_{i=1}^{m}\left(y_i - \hat{P}x_i\right)^2$

* Variância do estimador razão da proporção (conglomerados, AAS de conglomerados):
$\widehat{\mathrm{Var}}(\hat{P}) = (1 - f_c)\frac{s_{c,P}^2}{m,\bar{x}_c^2}$, em que $f_c = \frac{m}{M}$ é a fração amostral de conglomerados.

* Intervalo de confiança normal de 98% para a proporção populacional:
$IC_{98\%}(P) = (\hat{P} - z_{0,99}\sqrt{\widehat{\mathrm{Var}}(\hat{P})},; \hat{P} + z_{0,99}\sqrt{\widehat{\mathrm{Var}}(\hat{P})})$

```{r, echo=TRUE, warning=FALSE, message = FALSE, fig.width=10, fig.height=6}
# Proporção de fumantes
# calculo agregado por conglomerado
resumo_ac_prop <- amostra_ac %>%
  group_by(local) %>%
  summarise(
    yi = sum(fumantes, na.rm = TRUE),
    xi = sum(tam, na.rm = TRUE)
  )

# Estimativa da Proporção (Razão)
y_total_amostra_fum <- sum(resumo_ac_prop$yi)
x_total_amostra_pes <- sum(resumo_ac_prop$xi)
prop_ac_fumantes <- y_total_amostra_fum / x_total_amostra_pes

# Variância da Estimativa da Proporção
m <- 3
M <- 7
f_ac <- m / M
media_x_barra_pes <- x_total_amostra_pes / m

# Variância residual entre os totais observados e os esperados pela razão
s2_c_prop <- sum((resumo_ac_prop$yi - prop_ac_fumantes * resumo_ac_prop$xi)^2) / (m - 1)
variancia_prop_ac <- (1 - f_ac) * (s2_c_prop / (m * media_x_barra_pes^2))

# Intervalo de Confiança (98%)
z_98 <- qnorm(1 - 0.02/2) # Valor crítico ~2.326
erro_padrao_prop <- sqrt(variancia_prop_ac)
limite_inf <- prop_ac_fumantes - z_98 * erro_padrao_prop
limite_sup <- prop_ac_fumantes + z_98 * erro_padrao_prop
```

```{r, echo=FALSE, warning=FALSE, message = TRUE, fig.width=10, fig.height=6}
cat("RESULTADOS: PROPORÇÃO DE FUMANTES\n",
    sprintf("Proporção Estimada:            %.4f ou %.2f%%\n", prop_ac_fumantes, prop_ac_fumantes * 100),
    sprintf("Variância da Estimativa:       %.8f\n", variancia_prop_ac),
    sprintf("Erro Padrão da Proporção:      %.4f\n", erro_padrao_prop),
    "INTERVALO DE CONFIANÇA (98%):\n",
    sprintf("Formato Decimal:               [%.4f ; %.4f]\n", limite_inf, limite_sup),
    sprintf("Formato Porcentagem:           [%.2f%% ; %.2f%%]\n", limite_inf * 100, limite_sup * 100))
```

&nbsp;

# Amostragem Estratificada

A amostragem estratificada é uma método de amostragem que divide a população em subgrupos homogêneos e mututalmente exclusivos, denominados estratos. A divisão desses subgrupos se dá com base em características, como idade, gênero, renda, a depender do objeto do estudo. Para a seleção da melhor variável de estratificação, deve-se considerar a estrutura da variância dos dados, visto que o objetivo é conseguir dividir os dados da maneira mais homogênea possível dentro de um mesmo estrato e mais diversa possível entre os estratos diferentes. Isto é, objetiva-se uma maior homogeneidade intragrupo e de uma heterogeneidade intergrupo.

Sendo assim, a melhor variável para dividir a população entre estratos é aquela que consegue equilibrar semelhança interna dos grupos com diferença externa entre os grupos. Para mensurar essa relação, utiliza-se a razão entre a Variância entre Médias e a Variância Interna dos estratos. Quanto maior for esse coeficiente, maior será o ganho de precisão do plano amostral. Isso ocorre porque, ao reduzir a variância interna, o erro padrão da estimativa global diminui, permitindo projeções mais exatas sobre a variável alvo a partir do grupo ao qual cada elemento pertence. 

Ao aplicar esse raciocínio à base de dados populacional com foco na renda, identificou-se que o ensino foi a variável que apresentou o maior coeficiente de recomendação. Estatisticamente, o ensino obteve uma variância entre médias de aproximadamente 3,37 e uma média de variância interna de 1,907. A variável sexo apresentou o segundo melhor desempenho. Portanto, conclui-se que, para a formulação de um plano de amostragem estratificada otimizado, o ensino e o sexo seriam as variáveis fundamentais para garantir a precisão nas estimativas de renda. 

* Média da variável alvo no estrato ℎ
h:$\bar{y}h = \frac{1}{N_h}\sum{i \in h} y_i$, em que $N_h$ é o tamanho do estrato $h$.

* Variância entre médias dos estratos:
$s^2_{\text{entre}} = \frac{1}{H-1}\sum_{h=1}^{H}(\bar{y}_h - \bar{y})^2$, em que $\bar{y}$ é a média global da população e $H$ é o número de estratos.

* Desvio padrão interno do estrato 
ℎ
h:
$s_h = \sqrt{\frac{1}{N_h-1}\sum_{i \in h}(y_i - \bar{y}_h)^2}$

* Variância interna média ponderada dos estratos:
$s_{\text{interna}} = \sum_{h=1}^{H} w_h s_h$, em que $w_h = \frac{N_h}{N}$ representa o peso do estrato $h$ na população.

* Coeficiente de recomendação da variável de estratificação:
$C = \frac{s_{\text{entre}}}{s_{\text{interna}}}$

O código a seguir explicita como o cálculo foi desenvolvido:

```{r, echo=TRUE, warning=FALSE, message = FALSE, fig.width=10, fig.height=6}
#função para avaliar potencial das variáveis
avaliar_potencial <- function(df, var_alvo, var_estrato) {
  df %>%
    group_by(.data[[var_estrato]]) %>%
    summarise(
      n = n(),
      media = mean(.data[[var_alvo]], na.rm = TRUE),
      sd_interna = sd(.data[[var_alvo]], na.rm = TRUE),
      .groups = 'drop'
    ) %>%
    summarise(
      Variavel = var_estrato,
      # Desvio padrão das médias (quanto maior o std, melhor a separação entre grupos)
      Separacao_Medias = sd(media, na.rm = TRUE),
      # Média ponderada dos desvios padrões (quanto menor, mais homogêneo o estrato)
      Homogeneidade_Interna = weighted.mean(sd_interna, n, na.rm = TRUE))}

# Lista de variáveis para teste
candidatas <- c("local", "sexo", "ensino", "tam", "fumantes")

# Execução do Ranking
ranking <- lapply(candidatas, function(v) avaliar_potencial(pop_data, "renda", v)) %>%
  bind_rows() %>%
  # Criação do coeficiente
  mutate(Score_Recomendacao = Separacao_Medias / Homogeneidade_Interna) %>%
  arrange(desc(Score_Recomendacao))
```

```{r, echo=FALSE, warning=FALSE, message = TRUE, fig.width=10, fig.height=6}
cat("RANKING DE VARIÁVEIS PARA ESTRATIFICAÇÃO VISANDO A RENDA\n")
print(as.data.frame(ranking), digits = 4, row.names = FALSE)
melhor_var <- ranking$Variavel[1]
cat(sprintf("\nRECOMENDAÇÃO: A variável '%s' é a mais adequada,\n", melhor_var),
    "pois ela apresenta o melhor equilíbrio entre\n",
    "diferenciação de rendas e grupos internos homogêneos.\n")
```

&nbsp;

# Comparação entre Métodos de Amostragem

Para selecionar o método mais adequado à estimação da renda média, do tamanho médio das famílias e da proporção de usuários do programa de alimentação popular, é fundamental entender a natureza de cada variável no que diz respeito à precisão estatística e à viabilidade logística. Em termos gerais, a Amostragem Aleatória Simples (AAS) oferece maior precisão, enquanto a Amostragem por Conglomerados (AC) destaca-se pela eficiência operacional, especialmente quando o custo da coleta é um fator restritivo.

Analisando cada variável individualmente, observa-se que a renda e o tamanho da família se beneficiam da AAS. Devido à alta variabilidade desses indicadores entre os domicílios, a AAS garante uma cobertura mais abrangente da população, diminuindo o risco de viés de seleção, como, por exemplo, o sorteio acidental de áreas com perfis socioeconômicos homogêneos, isto é, selecionar apenas ricos ou apenas pobres.

Por outro lado, para investigar o uso de programas de alimentação popular, a abordagem por conglomerados apresenta vantagens, Uma vez que o alcance de políticas públicas costuma ter uma forte delimitação geográfica. Nesse caso, a utilização de AC permite capturar as dinâmicas desses locais específicos. Em uma amostragem puramente aleatória (AAS), essas áreas de alta concentração poderiam ser sub-representadas caso poucas unidades fossem sorteadas em tais localidades.
