---
title: "Estimativas via planos amostrais"
author: "Iane Maria Santos Martins"
format: 
  pdf: 
    fig-cap: true
  html:
    toc: true
    number-sections: true
    css: styles.css
geometry: margin=3.5cm
header-includes:
  - \usepackage{setspace}
  - \onehalfspacing
---

```{r setup, include=FALSE}
knitr::opts_chunk$set(echo = TRUE)
```

```{r, include=FALSE}
source("script.R")
```

# Introdução

O presente trabalho tem como objetivo descrever alguns métodos de amostragens e apresentar como esses métodos são aplicados para investigar características de uma população. O trabalho conta com uma base de dados com as seguintes variáveis:

- **local**: localidade da cidade;
- **sexo**: masculino ou feminino;
- **ensino**: grau de instrução do respondente, podendo ser fundamental, médio, superior ou pos graduado;
- **tam**: tamanho da família, isto é, número de integrantes;
- **renda**: renda familiar em salários mínimos;
- **fumantes**: número de fumantes na família.

Também foi disponibilizada uma base de dados com uma lista de números sorteados. Esses números representam a linha de elementos sorteados através do método de Amostragem Aleatório Simples. Isto é, dada a população, é selecionada uma amostra de pessoas que fornecem os dados para a pesquisa, quando o método de amostragem é AAS, tem-se que esse método é através de sorteio, em que cada elemento tem a mesma chance de ocorrer. A lista fornecida diz respeito a lista elementos/pessoas sorteados.

Nesse sentido, este trabalho se propõe a investigar a relação entre população e amostra de acordo com vários métodos de amostragem, a lista a seguir mostra o tipo de amostragem e um resumo da investigação feita utilizando cada um deles.

1) Amostragem Aleatória Simples: Estimar métricas populacionais através de parâmetros amostrais utilizando o sorteio fornecido;

2) Amostragem por Conglomerado: Estimar métricas populacionais através de parâmetros amostrais utilizando cálculos mais robustos que discutam a relação entre custo da pesquisa e resultados obitidos;

3) Amostragem Estratificada: Separa a população em características fornecidas pelas variáveis e discute quais variáveis são mais relevantes para estimar a renda;

4) Conclusão: analisar qual método de amostragem foi mais eficiente em prever as métricas populacionais.

# Amostragem Aleatória Simples

# Amostragem por Conglomerado  

Descrição do Plano Amostral:

- Unidade de Amostra: Localidade (local);
- População de Conglomerados ($M$): 7 localidades;
- Amostra de Conglomerados ($m$): 3 localidades.
- Método de Sorteio: Amostragem Aleatória Simples sem reposição aplicada nas localidades (variável "local");
- Procedimento: Sorteamos 3 números entre 1 e 7 através da função `sample` no R. As localidades correspondentes a esses números terão todos os seus dados coletados para compor a amostra final.

Observação: Para manter as mesmas unidades do sorteio e facilitar análise, foi definida uma seed.

# Amostragem Estratificada




```{r, echo=FALSE, fig.width=10, fig.height=6}


```
